最高法院刑事判決　　　　　　九十四年度台上字第一九三０號
　　上　訴　人　台灣高等法院高雄分院檢察署檢察官
　　上　訴　人
　　即　被　告　甲○○
　　　　　　　　乙○○
上列上訴人等因被告等違反毒品危害防制條例案件，不服台灣高
等法院高雄分院中華民國九十三年十二月二日第二審更審判決（
九十三年度上更(一)字第二四三號；起訴案號：台灣高雄地方法院
檢察署八十七年度偵字第九六六九號），提起上訴，本院判決如
下：
    主  文
原判決撤銷，發回台灣高等法院高雄分院。
    理  由
本件原判決認定上訴人即被告甲○○、乙○○共同基於販賣毒品
海洛因營利之犯意聯絡，於民國八十七年四月十七日下午某時，
由乙○○出資新台幣（下同）三十八萬元給甲○○作為合夥資金
，推由甲○○在不詳地點，向綽號「阿龍」不詳姓名之人購買九
兩重之毒品海洛因，再由乙○○約於同年月十八日將之藏放於高
雄市○○區○○街三十巷六號旁草叢內，伺機出售；甲○○、乙
○○分別以其所有之0000000000號呼叫器、0000
000台號三八五號傳呼機為聯絡販賣毒品之工具。八十七年四
月二十三日晚間七時三十分許，因警在高雄縣鳳山市澄清湖大門
口前查獲王進科持有毒品，經王進科陳稱毒品係購自甲○○、乙
○○，乃由王進科與甲○○聯絡並佯稱欲再以十二萬五千元向其
購買海洛因一兩，雙方談妥價格、約定交易時間、地點，於當日
晚間九時四十分許，甲○○即委由乙○○依約至高雄市○○路與
和平路口，搭上王進科所駕駛Ｓ七－九八七八號自用小客車，前
往高雄市○○區○○路與德山街口附近，由乙○○下車至高雄市
三民區○○街三十巷六號屋旁之草叢內，取出一兩重之海洛因欲
交付予王進科之際（不能證明王進科已交付價金），為警當場查
獲，並扣得海洛因六包（驗後淨重合計一一四．九四公克，沾有
海洛因殘渣之包裝重四．一四公克）、乙○○購自某超商供共同
犯罪所用之電子秤一台、甲○○所有0000000000號呼
叫器及乙○○所有0000000台號三八五號傳呼機，暨乙○
○購自某超商預備供共同犯罪用之空夾鏈袋二包等情。因而撤銷
第一審科刑判決，改論處甲○○、乙○○（均適用累犯）共同販
賣毒品罪刑，固非無見。
惟查：(一)被告以外之人於司法警察官或司法警察調查中所為之陳
述，與審判中不符時，其先前之陳述具有較可信之特別情況，且
為證明犯罪事實存否所必要者，依刑事訴訟法第一百五十九條之
二規定，固得為證據。惟其先前之陳述，須經證明具有較可信之
特別情況，始符合上開規定，不得單憑警詢距案發時間較近，或
以證人事後有承受外界干擾而受污染之虞，即逕謂於警詢之陳述
較為可採。否則，將造成因警詢之時間順序通常在先，該審判外
陳述之證據價值，反優於審判中經具結、詰問等程序所為陳述之
不當結果。原審以證人王進科及乙○○於警詢時，未與外界接觸
，其等證言未受污染，未與同案被告同庭接受詢問，未受人情壓
力，且距案發時間較近，記憶較鮮明，認定證人王進科及乙○○
於警詢時陳述具有較可信之特別情況（判決理由一(一)）。並未敘
明證人王進科及乙○○嗣後於審理中所為證詞，如何遭受污染及
承受人情壓力，逕以排除證人王進科及乙○○於審判中依法定程
序具結後所為之陳述，自與證據法則有違。(二)審理事實之法院，
對於案內一切對被告有利及不利之證據，應一律注意，詳為調查
，然後綜合全案證據資料，本於經驗法則以定其取捨，並將取捨
證據及得心證之理由於判決內詳為說明。故證據雖已調查，而尚
有其他必要部分並未調查，仍難遽為被告有利或不利之認定。本
件起訴書犯罪事實欄記載甲○○、乙○○自八十七年一月間某日
起，迄八十七年四月二十三日止，以每兩十二萬五千元、每半兩
七萬五千元之代價，連續五次共同販賣海洛因予王進科，期間又
共同於同年四月十七日，合資向綽號「阿龍」之男子購入數量約
九兩重之海洛因，由乙○○於同年月十八日藏放於高雄市○○區
○○街三十巷六號旁草叢內，同年月二十三日，甲○○委由乙○
○前往上開處所取出一兩重之海洛因欲交付王進科時，為警查獲
，並在乙○○左前褲袋內及草叢內扣得海洛因六包（驗後淨重合
計一一四．九四公克）。原判決事實欄內認定甲○○、乙○○於
販入海洛因後，僅於八十七年四月二十三日晚間欲出售一兩海洛
因即為警查獲。並於理由四敘明起訴書所指甲○○、乙○○自八
十七年一月間起，以每兩十二萬五千元、每半兩七萬五千元出售
海洛因，除八十七年四月二十三日被查獲部分外，均屬不能證明
犯罪。惟：(1)依原判決事實欄記載，甲○○、乙○○於八十七年
四月十七日販入海洛因九兩，並藏置上揭草叢內伺機出售。而同
年月二十三日為警查獲時所扣得海洛因，總重量為淨重一一四．
九四公克、包裝重四．一四公克，有法務部調查局鑑定通知書在
卷可稽（偵查卷第一０二頁），較諸販入時之重量，明顯短少。
而甲○○、乙○○於偵查中皆供稱未施用海洛因（偵查卷第四八
頁反面）；且二人尿液經檢驗結果，均呈嗎啡陰性反應，亦有卷
附高雄市立凱旋醫院煙毒尿液檢驗成績書影本可憑（偵查卷第九
八至一００頁）。前揭海洛因於購入後所呈重量短少之情形，既
非緣於甲○○、乙○○施用所致，則其流向與用途，自有調查之
必要，始足為事實之正確判斷。而此亦攸關於原審以甲○○、乙
○○販入海洛因後未及賣出，適用刑法第五十九條減輕其刑是否
妥適之認定。原審就該部分已存卷內但屬不明之證據未予調查釐
清，自有應於審判期日調查之證據而未予調查之違法。(2)證人王
進科於警詢中陳稱「（乙○○共計與你交易海洛因幾次）共計二
次（今日這次及一星期前在六合路三華飯店遊藝場內）交易」
（警局卷第十二頁）；偵查時供稱「（何時向甲○○買海洛因）
八十七年四月十七日買最後一次」（偵查卷第六七頁反面）；第
一審時證稱「我沒有跟乙○○買。是乙○○拿給我作樣品的啦」
、「（作什麼樣品）要拿給人家看的」、「（乙○○在賣，然後
他拿樣品給你，你再拿給別人看）對」、「乙○○只拿一次給我
」、「（何時拿給你）在案發前」、「（在4.日案發的前幾
天嗎）對」、「（那你扣得之海洛因三小包四．八公克，安非他
命三小包九．一公克是向誰買的）海洛因是我剛才說的，向乙○
○那兒拿來的，拿來當樣品的。安非他命是我自己要吃要用的」
、「（他到底交給你多少）多重我沒概念。他交給我時如大姆指
那樣，但是回去後我會加糖」、「（乙○○說沒有拿四．八公克
海洛因給你）有拿。如果他沒拿給我，刑事警察怎麼會查到那些
，我說的是事實」、「八十七年四月中在六合路與復興路口拿過
一次三公克」（第一審(一)卷第二００頁、第二０一頁、第二０二
頁反面、第二０七頁反面、第二０八頁；(二)卷第六二頁）。而王
進科於八十七年四月二十三日，為員警在高雄縣鳳山市澄清湖大
門口查獲時所持有物品，經鑑定結果確為毒品海洛因，亦有卷附
法務部調查局鑑定通知書（偵查卷第一０一頁）及毒品海洛因扣
案可資佐證。是證人王進科雖於第一審時改稱乙○○係基於充為
樣品之目的而交付海洛因，然原審未詳查證人王進科於警詢、偵
查時所為向甲○○、乙○○購買海洛因之證述是否與事實相符，
遽認甲○○、乙○○並未於八十七年四月十七日販賣海洛因予王
進科，亦有調查未盡及理由不備之違法。(三)原判決事實欄記載甲
○○、乙○○共同基於營利之意圖，於八十七年四月二十三日，
欲以十二萬五千元賣出一兩重之海洛因予王進科。理由一(二)(三)(四)
則援引乙○○、證人王進科於警詢之供述，及證人柯福祥於第一
審之證詞為依據。惟：(1)乙○○於原審辯稱「（警訊的時候，警
察有無對你用一問一答的方式來製作筆錄）筆錄當時警察已經寫
好了才問我們的」、「（警察當時有無把筆錄拿給你看）他有拿
給我簽名而已」、「（警察有無說不讓你看筆錄）沒有。但是他
就說簽名這樣」、「他就跟我說叫我簽名這樣」（原審卷第八二
頁）。原審未對乙○○指稱警詢筆錄並未依據其陳述製作為調查
，復未於理由就無庸調查或該部分辯解如何與事實不符為敘明，
遽引為判斷事實之依據，自有應調查之證據未調查及理由不備之
違法。(2)證人王進科固曾於警詢時指稱於八十七年四月二十三日
向甲○○購買海洛因（警局卷第十二頁反面），且於上訴審證稱
「（案發當天警方要你打電話向甲○○說欲購買海洛因一兩，約
他出來交貨，之後被警察查獲）是的」（上訴卷第七八頁）；然
於偵查中證稱「（海洛因何來）向乙○○買的，昨天買的，買十
二萬五千元，錢是先欠著的」、「（有無向甲○○買海洛因）沒
有。我是向乙○○買的」（偵查卷第四八頁正反面）；第一審證
稱「買一兩，是警察先抓到我，叫我誘捕出乙○○」（聲羈卷第
六頁）、「我沒跟甲○○買。當初吳育安帶警察來抓我。警察一
直叫我供出來源。警察一直叫我扣機給乙○○，我就扣了。刑警
假裝說要向乙○○買東西，其實我根本沒向他買過」、「我是扣
打乙○○的呼叫器，是乙○○與我聯絡，不是甲○○與我聯絡」
、「毒品不是甲○○交給我的，我知道甲○○與乙○○有在一起
，但他們的關係如何，我不知道」（第一審(一)卷第二００頁、第
二七三頁反面；(二)卷第六二頁）。證人柯福祥於第一審亦證稱「
先查到王進科，請王進科聯絡甲○○，但出現的是乙○○，回來
時在六合路看到甲○○，也一起查獲」、「（王進科有無在警車
上打電話給乙○○）他說接洽的是一個叫『強仔』的人」、「（
何時抓到甲○○）抓到乙○○後一個小時左右」（第一審(一)卷第
八三頁）。則證人王進科於偵查及第一審作證所稱係與乙○○聯
絡，似非無據。又乙○○雖於警詢時供稱與甲○○合資購買海洛
因，並將甲○○購得海洛因藏置上揭處所草叢（警局卷第十五頁
正反面）；然於偵查中供稱「（海洛因是否你叫甲○○去買的）
不是。是叫一個叫『阿隆』去買的」、「（毒品從甲○○處來的
）不是」（偵查卷第五十、一二三頁）；於第一審供稱「（是否
與甲○○基於共同販賣毒品之犯意聯絡，共同集資購買毒品再賣
給人家）沒有」、「（扣得之毒品及電子秤、夾鏈袋是你藏在草
叢裡）不是我藏的。是『阿龍』帶我去那裡看，說那些東西放在
那裡」、「（甲○○知道毒品放在那裡嗎）他不知道」（第一審
(一)卷第二０五、二七三頁），且甲○○又始終否認與乙○○共同
販賣海洛因，原審未就乙○○及證人王進科前後不一致之陳述詳
查，以究明何者方為屬實，逕行擷取證人王進科及乙○○於警詢
之證詞，復對有利甲○○之證詞未為任何敘明，遽論處甲○○、
乙○○共同販賣毒品罪刑，不免速斷。以上或為檢察官及甲○○
、乙○○上訴意旨所指摘、或屬本院得依職權調查之事項，應認
原判決仍有撤銷發回更審之原因。又原判決不另為諭知甲○○、
乙○○無罪部分，本乎審判不可分原則，應併予撤銷發回，附此
敘明。
據上論結，應依刑事訴訟法第三百九十七條、第四百零一條，判
決如主文。
中　　華　　民　　國　九十四　年　　四　　月　 十五 　日
                      最高法院刑事第十一庭
                          審判長法官  洪　清　江
                                法官  石　木　欽
                                法官  李　伯　道
                                法官  韓　金　秀
                                法官  林　勤　純
      本件正本證明與原本無異
                                      書  記  官
中　　華　　民　　國　九十四　年　　四　　月  二十二  日
                                                      Ｌ
